【裁判字號】    98,交聲,711
【裁判日期】    980828
【裁判案由】    違反道路交通管理處罰條例聲明異議
【裁判全文】
臺灣士林地方法院交通事件裁定         98年度交聲字第711號
原處分機關  臺北市交通事件裁決所
異  議  人
即受處分人  甲○○
上列異議人因違反道路交通管理處罰條例案件，對於臺北市交通
事件裁決所民國98年6 月8 日以北市裁罰字第裁22-C00000000號
違反道路交通管理事件裁決書所為之處分，聲明異議，本院裁定
如下：
    主  文
原處分撤銷。
甲○○不罰。
    理  由
一、按「人民違反法律上之義務而應受行政罰之行為，法律無特
    別規定時，雖不以出於故意為必要，仍須以過失為其責任條
    件。」此觀司法院釋字第275 號解釋前段意旨甚明，雖其中
    段復謂：「但應受行政罰之行為，僅須違反禁止規定或作為
    義務，而不以發生損害或危險為其要件者，推定為有過失，
    於行為人不能舉證證明自己無過失時，即應受處罰。」自其
    反面言，倘行為人能證明其自己無過失時，仍不受行政處罰
    。是行政罰法第7 條第1 項規定：「違反行政法上義務之行
    為非出於故意或過失者，不予處罰。」揆其立法意旨略謂：
    現代國家基於有責任始有處罰之原則，對於違反行政法上義
    務之處罰，應以行為人主觀上有可非難性及可歸責性為前提
    ，如行為人主觀上並非出於故意或過失情形，應無可非難性
    及可歸責性等語，即本斯旨。又所謂過失，乃指應注意，並
    能注意，而疏未注意之情形，若於客觀上，委實不能注意，
    即難以歸咎，自無過失可言。就設置具體之交通標（號）誌
    言，固具有一定之行政目的，然如依專業知識經驗及一般社
    會通念，咸認為標誌不明，或其適當與否，猶有可議者，則
    人民於不明就理之情況下，自難以期待能夠遵守該項規定，
    是於違反其標（號）誌者，客觀上是否符合應注意，並能注
    意之要件，而具有疏未注意之過失？當應慎酌。倘於無過失
    情況下，仍予歸咎裁罰，是否符合公平正義之理念與國民對
    於法律之感情，即有商榷之餘地。次按汽車駕駛人，行經有
    燈光號誌管制之交岔路口闖紅燈者，處新臺幣1800元以上54
    00元以下罰鍰，道路交通管理處罰條例第53條第1 項亦定有
    明文。
二、聲明異議意旨略以：異議人即受處分人甲○○於民國98年3
    月25日14時15分左右，於臺北市○○路、八德路口駕駛車號
    187-EV號營業一般小客車（下稱系爭車輛），搭載乘客前往
    新店，於返程時經過臺北縣中和市○○街、四維街口（下稱
    系爭路口）欲左轉四維街，當時號誌燈是綠色箭頭指示直行
    的燈號，異議人就在系爭路口中間待轉，詎號誌燈號變為紅
    燈，而不是左轉燈號，系爭車輛停在路中間，擋住四維街行
    駛過來的車輛，致伊不得不轉，待伊左轉之後，有2 位執勤
    員警將異議人攔下開單；又一般路口號誌燈都是直行號誌燈
    號變為左轉號誌燈號，系爭路口卻是變為紅燈，異議人開車
    二、三十年經驗不曾遇過這種號誌燈號，不熟此路段號誌燈
    號而被開單，足見號誌設置不當，而有誤導之嫌，爰聲明異
    議等語。
三、原處分意旨略以：異議人甲○○駕駛系爭車輛，於98年3 月
    25日14時55分許，在系爭路口，被警攔停舉發「駕車行經有
    燈光號誌管制之交岔路口闖紅燈」，依違反道路交通管理處
    罰條例第53條第1 項，處新臺幣（下同）2700元罰鍰，並依
    同條例第63條第1 項第3 款（原處分漏載第1 項第3 款）記
    違規點數3 點。
四、經查：
    證人即本件舉發員警吳瑛南到院結證稱：系爭路口為Ｔ字型
    路口，以異議人由臺北縣中和市○○街欲左轉四維街的方向
    來看，先單亮一個左轉燈，約15秒後會變成雙向通行，即出
    現一個單一直行箭頭綠燈禁止左轉，大約持續3 、40秒至4
    、50秒左右，之後會變成紅燈，就不可以左轉，換成四維街
    可以左右轉，這個紅燈大約2 、30秒，之後以異議人的方向
    換成景新街左轉燈時，則景新街的車輛才可以左轉，系爭路
    口大部分是當地人士通行，渠等知悉系爭路口燈號設計，若
    證人與異議人第一次行經系爭路口，也有可能與異議人一樣
    的情形左轉等語（見本院卷第22至24頁），核與異議人所稱
    之系爭路口號誌燈號之變換次序一致，是異議人此部分辯解
    應可採信。又以上開號誌變換情形觀之，異議人於號誌為直
    行綠燈時，係停留路口中間待轉，其並未直接違規左轉，依
    一般社會通念之之判斷，咸應產生號誌待稍後即將轉換為左
    轉燈號之合理期待，蓋因苟非如此，則因紅燈停留於該處待
    轉之車輛恐將阻塞於路口而有危害交通之虞，惟上開號誌嗣
    後並非轉為左轉燈而係轉為紅燈，又斯時四維街的車輛亦可
    開始分頭左右轉出，業據異議人陳明無誤，復與證人吳瑛南
    證述一致，則此時在路口待轉之異議人因阻擋於路口中間，
    依當時情形，若異議人繼續停留該處，顯有妨礙交通安全之
    虞，雖依異議人行向當時號誌為紅燈係禁止左轉，然上開號
    誌之設置次序適當與否已有上述可議之處，是自難期待異議
    人當時能夠注意並遵守號誌之規定。本件異議人雖有違反號
    誌之客觀情狀，惟其主觀上尚欠缺能注意之情事，異議人既
    未疏未注意，堪認並無故意、過失可言，參酌上述主、客觀
    環境上之因素與分析，堪認異議人上開所辯未悖乎事理，堪
    值採信。是異議人雖於紅燈左轉，然僅堪認係其主觀上係為
    避免妨礙交通安全之必要手段，其主觀上並未認知係闖紅燈
    ，是自無歸責可能，原處分機關認定異議人闖紅燈，即有未
    洽。
五、綜上所述，依證人之證言及異議人庭呈系爭路口燈光號誌變
    換順序，僅能得知異議人闖紅燈之違規行進方向，尚無法形
    成異議人確實有闖紅燈之確信心證。本件異議人主觀上是否
    有闖紅燈之故意，仍有合理懷疑存在，本院復查無其他積極
    證據足認該車駕駛人有違規之故意，即屬不能證明異議人有
    闖紅燈之違規。從而，本件異議人為此聲明異議，尚非無據
    ，應由本院就此部分撤銷原處分，改諭知異議人不罰。
六、據上論斷，依道路交通案件處理辦法第20條前段，裁定如主
    文。
中    華    民    國    98    年    8     月    28    日
                  交通法庭法  官  吳維雅
以上正本證明與原本無異
如不服本裁定應於送達後5日內向本院提出抗告狀
                          書記官  劉育君
中    華    民    國    98    年    8     月    28    日


司法院資訊處製作；財團法人民間司法改革基金會備份。
